臺灣板橋地方法院民事判決　　　　　　　　　　　　　　九十三年度建字第二一號
　　原　　　告　蔡柳誠即聖鎰企業社
　　訴訟代理人　林遊星律師
　　複代理人　　乙○○
　　被　　　告　恆藝室內裝修有限公司
　　法定代理人　丙○○
　　訴訟代理人　侯俊安律師
　　複代理人　　甲○○
右當事人間請求給付工程款等事件，經本院於民國於九十三年十一月十三日言詞辯論
終結，判決如左：
    主    文
被告應給付原告新臺幣肆萬仟佰柒拾肆元及自民國九十三年三月二十七日起至清
償日止，按週年利率百分之五計算之利息。
原告其餘之訴駁回。
訴訟費用由被告負擔十分之二，其餘由原告負擔。
本判決第一項得假執行。但被告如以新臺幣肆萬仟佰柒拾肆元為原告供擔保後，
得免為假執行。
原告其餘假執行之聲請駁回。
    事實及理由
一、原告起訴主張其係被告公司之下游裝修工程承包商，於民國九十年間承攬被告「
    花蓮縣理想渡假村鐵件工程」，約定之工程報酬為新台幣（下同）一百三十一萬
    四千七零五元，被告僅給付一百二十七萬一千三百三十一元，尚積欠原告四萬三
    千三百七十四元工程款未給付。又原告於八十八年以票面金額二十五萬八千九百
    六十四元之支票乙紙（以下簡稱「系爭支票」），請求被告代為兌換現金，被告
    僅支付二十五萬元予原告。原告從未同意將餘款八千九百六十四元作為被告兌換
    之報酬，縱被告收取上開餘款為約定利息，惟該利息已超過法定最高年利率百分
    之二十，其約定自因違反法律規定而歸於無效。原告自得依民法第一百七十九條
    之規定，請求被告返還餘款八千九百六十四元。另原告於九十年四月六日借予被
    告二十萬元，被告迄今亦未返還。是被告合計積欠原告二十五萬二千三百三十八
    元。為此，爰依承攬、不當得利、消費借貸之法律關係，請求被告給付原告二十
    五萬二千三百三十八元，及自起訴狀繕本送達被告之翌日即九十三年三月二十七
    日起至清償日止，按週年利率百分之五計算之利息等語，並陳明願供擔保，請准
    宣告假執行。
二、被告抗辯如次：
（一）原告因急需資金週轉，遂向被告表示願以系爭支票兌換現金二十五萬元，被告
      依約已支付二十五萬元，而系爭支票金額與現金之差額八千九百六十四元，即
      為被告應得之報酬，被告自無不當得利之情事。
（二）被告分別於九十年四月二十日、二十五日轉帳匯予原告六萬元、十四萬元，被
      告對於原告系爭債務已清償完畢。
（三）綜上所述，被告於本件之請求，僅積欠工程款四萬三千三百七十四元之工程款
      尚未給付予原告，原告請求給付二十五萬二千三百三十八元及法定遲延利息，
      為無理由，應予駁回。如受不利之判決，願供擔保請准宣告免為假執行等語，
      資為抗辯。
三、本件經依民事訴訟法第二百七十條之一第一項第三款規定，整理並協議簡化不爭
    執點及爭點後，兩造同意就言詞辯論時所陳述之事實及主張之法律關係為論斷（
    見九十三年六月四日爭點整理筆錄、同年八月十三日言詞辯論期日，本院卷第八
    十至八七頁、第一一六頁），茲查兩造不爭執之事實如后：
（一）原告主張其係被告公司之下游裝修工程承包商，於民國九十年間承攬被告「花
      蓮縣理想渡假村鐵件工程」，約定之工程報酬為一百三十一萬四千七百零五元
      ，被告僅給付一百二十七萬一千三百三十一元，尚積欠原告四萬三千三百七十
      四元工程款未給付之事實，為被告所自認，堪信為真正。
（二）原告確於八十八年間以票面金額二十五萬八千九百六十四元之系爭支票乙紙，
      請求被告代為兌換現金，被告已給付二十五萬元予原告，而系爭支票已經由原
      告兌領。
（三）原告確於九十年四月六日借款二十萬元予被告。
四、兩造之爭執點及本院之論斷：
（一）原告得否向被告請求支票調現之餘款八千九百六十四元？（即原告是否係無法
      律上原因而受有利益？）
  １、原告主張其於八十八年以票面金額二十五萬八千九百六十四元之系爭支票乙紙
      ，請求被告代為兌換現金，被告已給付二十五萬元予原告，而系爭支票已經由
      原告兌領之事實，業據提出支票明細、存簿等影本各一紙為證（本院卷第二五
      頁），並經被告自認在卷，堪信為真正。
  ２、按無法律上之原因而受利益，致他人受損害者，應返還其利益。民法第一百七
      十九條前段定有明文，亦即不當得利受益人負有返還其利益於受損人之義務，
      惟因清償債務而為給付，於給付時明知無給付之義務者，受損人不得請求受益
      人返還其利益，此參諸同法第一百八十條第三款之規定即明。原告主張被告收
      取右開差額八千九百六十四元為約定利息，惟該利息已超過法定最高年利率百
      分之二十，其約定自因違反法律規定而歸於無效，是以，差額八千九百六十四
      元係被告無法律上之原因而受有利益等語，雖據提出利息換算明細一紙為證（
      本院卷第七二頁），但為被告所否認，辯稱：系爭支票面額與被告以支票調現
      所給付現金間之差額八千九百六十四元為被告應得之報酬，被告自無不當得利
      之情事等語。微論被告辯稱系爭差額係其為原告調現所獲之報酬乙節是否屬實
      ，茲依原告之主張論究之，按民法第二百零五條雖規定：「約定利率，超過週
      年百分之二十者，債權人對於超過部分之利息，無請求權。」，惟超過年利二
      分部分既無請求權，則此項約定並非無效，僅於債權人請求給付時，債務人得
      拒絕給付，債權人並不得以訴權，強制債務人履行而已，倘若債務任意給付，
      經債權人受領時，尚非不當得利。系爭借款之約定利息，雖超過法定利率之最
      高限制額，但原告既自願將該項利息（上開差額）給付，是與明知無給付之義
      務而任意給付者無異，自應受其拘束。最高法院四十九年度台上字第二三一九
      號亦著有判例，可資參照。是以，原告就利息超過週年利率百分之二十即八千
      九百六十四部分已為任意給付者，不得請求返還。準此，原告請求被告返還八
      千九百六十四元，為無理由，應予駁回。
（二）被告是否已清償其向原告借貸之二十萬元？（即原告得否向被告請求返還借款
      二十萬元？）
  １、原告主張其於九十年四月六日借款二十萬元予被告，業據提出匯出匯款備查簿
      影本一紙為證（本院卷第二六頁），且經被告自認為真正，自堪信為真實。
  ２、原告雖主張被告尚未返還借款云云，但為被告所否認，辯稱其分別於九十年四
      月二十日、二十五日轉帳匯予六萬元、十四萬元至原告指定之中華郵政股份有
      限公司吉安郵局00000000000000號帳戶內，被告對於原告系爭
      借貸債務已清償完畢等語，被告自認原告業已交付借款之事實而抗辯該借款債
      務已因清償而消滅，則清償之事實，應由被告負舉證之責任。被告辯稱其已清
      償系爭借款債務之事實，業據提出萬泰商業銀行自動櫃員機交易明細表影本二
      紙、存摺封面與內頁影本各二紙為證（本院卷第五六、五七頁），而上揭中華
      郵政股份有限公司吉安郵局00000000000000號帳戶係訴外人丁
      ○○所開設乙節，業經本院函查屬實，有中華郵政股份有限公司九十三年六月
      二十一日儲字第０九三０七０七三九六號函暨檢附客戶基本資料一紙附卷可稽
      （本院卷第九二、九三頁），而被告辯稱訴外人丁○○係原告蔡柳誠之配偶，
      為原告所不爭。又被告簽發之支票曾由原告背書轉讓予訴外人丁○○，有支票
      影本二紙在卷可憑（本院卷第一二二、一二三頁），兩造間雖有承攬等法律關
      係之存在，然被告與訴外人丁○○間並無交易來往，衡情酌理，訴外人丁○○
      於吉安郵局開設之上開帳戶，如非原告告知予被告知悉，被告應無得知該帳號
      之可能。再者，訴外人丁○○經本院合法通知而未到庭，本院無法究明其與被
      告是否另有債權債務關係存在。被告既已提出萬泰商業銀行自動櫃員機交易明
      細表影本二紙、存摺封面與內頁影本各二紙為證據，抗辯其已清償系爭借款債
      務，其就清償之事實已盡證明之責任，至於被告係以何人之帳戶轉匯或以第三
      人之資金清償債務，在所不問，原告主張被告公司法定代理人丙○○、訴外人
      許麗香匯款至上開訴外人丁○○之吉安郵局帳戶，與本件借款無涉云云，尚不
      足以此認為原告未清償本件借款，原告主張被告此款項係屬被告與訴外人丁○
      ○另筆債務，並非清償系爭借款債務者，依舉證責任分配之原則，應由原告就
      另筆債權債務之存在負舉證責任。準此，被告既已證明其已匯款予原告指定之
      帳戶，原告復無法證明其主張上開款項係屬被告與訴外人丁○○另筆債務，並
      非清償系爭借款債務等情為真正，準此以觀，被告所辯，堪以採信。被告業已
      清償借款債務，原告依消費借貸之法律關係，請求被告返還借款二十萬元，核
      屬無據，應予駁回。
五、按報酬，應於工作交付時給付之，無須交付者，應於工作完成時給付之，民法第
    五百零五條第一項定有明文。被告就系爭工程尚有承攬報酬四萬三千三百七十四
　　元未給付予原告，從而，原告本於承攬之法律關係，請求被告四萬三千三百七十
 　 四元及自起訴狀繕本送達被告之翌日即九十三年三月二十七日起至清償日止，按
    週年利率百分之五計算之利息，於法有據，應予准許。
六、本件事證已臻明確，兩造其餘主張陳述及所提之證據，經本院斟酌，認為於判決
    結果不生影響，無庸再予一一論述，附此敘明。
七、假執行之宣告：
　　本判決第一項於原告勝訴部分所命給付之金額，未逾五十萬元，應依民事訴訟法
    第三百八十九條第一項第五款之規定，依職權宣告假執行。但被告陳明願供擔保
    ，聲請宣告免為假執行，核無不合，爰酌定相當之擔保金額宣告之。至於原告敗
    訴部分，其假執行之聲請，失所附麗，併駁回之。
八、訴訟費用負擔之依據：民事訴訟法第七十八條。
中　　　華　　　民　　　國　　九十三　　年　　　十　　　月　　二十七　　日
                                臺灣板橋地方法院民事第二庭
                                    法  官  徐福晉
右為正本係照原本作成
如對本判決上訴，須於判決送達後廿日內向本院提出上訴狀
中　　　華　　　民　　　國　　九十三　　年　　　十　　　月　　二十九　　日
                                    書記官  張玉如
